臺灣高等法院民事判決 
108年度上字第1304號
上  訴  人  彭誠宏  
訴訟代理人  楊逸民律師
            鮮永中律師
被  上訴人  中華民國地政士公會全國聯合會
法定代理人  李嘉嬴  
訴訟代理人  謝秉錡律師
複  代理人  劉靜芬律師
            李秉哲律師
訴訟代理人  蘇榮淇  

上列當事人間請求確認會議決議無效等事件，上訴人對於中華民
國108年9月30日臺灣臺北地方法院108年度訴字第1601號第一審
判決提起上訴，本院於109年3月26日言詞辯論終結，判決如下：
    主    文
上訴駁回。
第二審訴訟費用由上訴人負擔。
    事    實    及    理    由
一、按「不變更訴訟標的，而補充或更正事實上或法律上之陳述
    者，非為訴之變更或追加」，民事訴訟法第256 條定有明文
    。經查，上訴人於原審訴請：「㈠先位聲明：確認被上訴人
    於民國（下同）108年1月18日第9屆第1次會員代表大會（下
    稱系爭108年大會）所為第9屆理事、監事之選舉決議不成立
    。㈡第一備位聲明：確認被上訴人於系爭108年大會所為9屆
    理事、監事之選舉決議無效。㈢第二備位聲明：被上訴人於
    系爭108年大會所為9屆理事、監事之選舉決議應予撤銷」。
    原審駁回上訴人全部請求。上訴人提起上訴，嗣於109年3月
    26日修正上訴聲明：「㈠原判決廢棄。㈡先位聲明：確認被上
    訴人於系爭108年大會關於『附表所示第9屆理監事選舉之理
    事莊谷中等35人、監事林慶賢等11人之當選決議』（下稱系
    爭理監事當選決議）不成立。㈢第一備位聲明：確認被上訴
    人於系爭108年大會關於系爭理監事當選決議無效。㈣第二備
    位聲明：被上訴人於系爭108年大會關於系爭理監事當選決
    議應予撤銷」（見本院卷第279-280頁筆錄）。被上訴人於
    程序上不爭執此事（見同卷第280頁筆錄），依前開規定，
    應准許上訴人更正聲明。
二、上訴人主張：上訴人為桃園市地政士地政公會成員，桃園市
    地政士地政公會則為被上訴人會員。被上訴人於108年1月18
    日系爭108年大會進行第9屆理監事選舉，並做成附表所示系
    爭理監事當選決議─訴外人莊谷中等35人當選理事、訴外人
    林慶賢等11人當選監事（下合稱系爭理監事）。惟，前開選
    舉所依據之候選人報名登記期限之修訂案未經理事會合法決
    議通過，且理事會未決議候選人之參考名單，竟採用人民團
    體選舉罷免辦法7條第3款所規定附有「候選人參考名單」之
    選票，自非合法。其次，侯選人報名登記期限未經理事會決
    議，即由理事長自行決定，導致上訴人來不及報名參選，上
    訴人參選權可能因此反覆受侵害，爰㈠先位聲明：確認被上
    訴人於系爭108年大會關於系爭理監事當選決議不成立。㈡第
    一備位聲明：確認被上訴人於系爭108年大會關於系爭理監
    事當選決議無效。否則，其法源與選票亦存有瑕疵，上訴人
    得依民法第56條第1項或類推適用該條訴請撤銷決議，訴請㈢
    第二備位聲明：被上訴人於系爭108年大會關於系爭理監事
    當選決議應予撤銷等語。
三、被上訴人則以：被上訴人依照人民團體法設立，會員為直轄
    市及縣（市）地政士公會。上訴人僅為地區地政士公會成員
    ，並非被上訴人會員，也未參選第9屆理監事選舉，故本件
    起訴欠缺訴之利益。其次，系爭理監事當選決議只是理監事
    委任關係之基礎事實，上訴人無從對該決議提起確認訴訟。
    被上訴人依據法令與章程，於108年1月18日系爭108年大會
    進行第9屆理監事選舉，再依選舉結果做成系爭理監事當選
    決議，並無瑕疵等語，資為抗辯。
四、原審就上訴人之請求，判決：上訴人之訴駁回。上訴人不服
    而提起上訴，聲明：㈠原判決廢棄；㈡先位聲明：確認被上訴
    人於系爭108年大會關於系爭理監事當選決議不成立；㈢第一
    備位聲明：確認被上訴人於系爭108年大會關於系爭理監事
    當選決議無效；㈣第二備位聲明：被上訴人於系爭108年大會
    關於系爭理監事當選決議應予撤銷。被上訴人答辯聲明：上
    訴駁回。
五、兩造不爭執事項：(見本院卷142、166頁）
  ㈠被上訴人於107年9月28日第8屆第11次理監事聯席會，討論事
    項第五案通過修正理監事選舉辦法第7條，內容為：「選舉
    委員會：一、成員：置主任委員一人，由名譽理事長擔任之
    ；副主任委員一人，由監事會召集人擔任之；委員7人由主
    任委員就未參選連任之常務理、監事人選中指派擔任之。前
    項情形，如主任委員或副主任委員因參選致有不得擔任或有
    無法擔任情事者，依理、監事會議決議另行指定擔任之；委
    員人數因未參選連任之常務理、監事人選不足7人或有無法
    擔任情事致不足7人者，由主任委員就未參選之理、監事人
    選中另行指派擔任之。二、職掌：(一)審查候選人是否符合
    規定後，始具後選人資格。(二)訂定理監事選舉投開票須知
    。(三)規劃安排配置理監事選舉之各領票處、開票處組別服
    務工作人員。(四)選舉相關爭議情事之調解或遇有疑問事宜
    時之釋示核定。(五)其他與本會理監事選舉相關選務工作事
    宜之執行規劃」；第七案通過中華民國地政士公會全國聯合
    會所屬各會員公會擔任第9屆會員代表、理監事人數推薦分
    配。由被上訴人所屬各會員公會於107年12月5日前依本分配
    表獲配名額提報本會名冊。（見原審卷第39-45頁）
  ㈡被上訴人於107年11月19日在官網公告：「本會自107年11月2
    9日起至同年12月5日止，受理所屬各會員公會暨會員於上開
    期限內依配額暨如後所附空白格式(如附件l），向本會推薦
    或登記為理監事候選人，俾憑提出會員代表大會作為理監事
    候選人參考名單並據以印入選票內」。該公告附件2選舉辦
    法第4條：「候選人登記之期限：一、候選人向其所屬之本
    會會員公會登記推薦候選者之時間：由本會所屬會員公會自
    訂。二、本會所屬會員公會向本會推薦候選人登記之時間：
    自民國107年11月29日（星期四）起至民國107年12月5 日（
    星期三）止。三、其他未經本會所屬會員公會推薦候選者登
    記者之時間：自民國107年12月3日（星期一）起至民國107
    年12月5 日（星期三）止，如以掛號郵寄登記者則以郵戳為
    憑。」（見原審卷第47-51頁）
  ㈢前項公告之附件2（即原審卷第49頁中華民國地政士公會全國
    聯合會理監事選舉辦法）第4條所示之候選人登記期限，並
    未經過理監事會議決議之程序。
　㈣108年1月18日，被上訴人於系爭108年大會辦理第9屆理監事
    選舉，理監事當選人分別為附表所示莊谷中等35人、林慶賢
    等11人；另有理事候補11名，監事候補3名。（見本院卷第2
    09-226頁會議紀錄，當選名單見第216頁，得票計算表見原
    審卷第410-417頁）
六、本院之判斷：
  ㈠關於確認利益方面：
　　⒈按「確認法律關係之訴，非原告有即受確認判決之法律上
      利益者，不得提起之；確認證書真偽或為法律關係基礎事
      實存否之訴，亦同」、「前項確認法律關係基礎事實存否
      之訴，以原告不能提起他訴訟者為限」、「前項情形，如
      得利用同一訴訟程序提起他訴訟者，審判長應闡明之；原
      告因而為訴之變更或追加時，不受第255條第1項前段規定
      之限制」，民事訴訟法第247條第1至3項定有明文。次按
      民事訴訟法於89年2月9日修正時，為發揮確認之訴預防及
      解決紛爭之功能，雖在第247條第1項後段及第2項增訂法
      律關係基礎事實存否，亦得作為確認之訴之客體，但限制
      須以原告不能提起他訴訟者，始得提起，否則應認原告無
      即受確認判決之法律上利益，以避免導致濫訴，觀諸其立
      法修正理由自明（最高法院102年度台上字第590號判決意
      旨參照）。又按人民團體會議之決議，即使為法律關係發
      生或消滅之原因，仍非法律關係之本身（最高法院79年度
      台上字第434號判決意旨參照）。再按所謂即受確認判決
      之法律上利益，係指因法律關係之存否不明確，致原告在
      私法上之地位有受侵害之危險，而此項危險得以對於被告
      之確認判決除去之者而言，故確認法律關係成立或不成立
      之訴，苟具備前開要件，即得謂有即受確認判決之法律上
      利益，縱其所求確認者為他人間之法律關係，亦非不得提
      起（最高法院42年台上字第1031號判例意旨參照）。
　　⒉經查，公司法第192條第5項規定：「公司與董事間之關係
      ，除本法另有規定外，依民法關於委任之規定」，解釋上
      ，系爭108年大會通過附表所示系爭理監事（見不爭執事
      項㈣）與被上訴人間亦屬委任關係，而系爭理監事當選決
      議則屬該委任法律關係之「基礎事實」，上訴人對此均不
      爭執（見本院卷第280頁），是上訴人以被上訴人為對造
      並爭執被上訴人與系爭理監事間之他人間之法律關係，雖
      非不得提起確認之訴，惟依前揭說明，僅於上訴人不能提
      起他訴訟者為限，始得就該等委任關係基礎事實之系爭理
      監事當選決議提起確認訴訟。經本院行使闡明權，上訴人
      仍無其他主張，堅稱本件不可以提起他訴訟等語（見本院
      卷第280-281頁），則其先位聲明與第一備位聲明訴請確
      認系爭理監事當選決議之基礎事實不成立、無效，於法即
      有未合。
　　⒊次查，凡被上訴人會員公會所屬會員，均得經推薦或登記
      參選系爭選舉之理監事，而被上訴人於107年11月19日在
      官網亦公告：受理所屬各會員公會暨會員推薦或登記為理
      監事候選人；其他未經本會所屬會員公會推薦候選者，亦
      得於107年12月3 日（星期一）起至107年12月5日（星期
      三）止登記候選（詳如不爭執事項㈡）。惟，上訴人不否
      認其未經會員之地區公會（即桃園市地政士公會）推薦，
      亦未及登記參選為系爭選舉之理監事候選人（見本院卷第
      281頁），是系爭理監事當選決議所成立被上訴人與系爭
      理監事間之委任關係是否存在，自無致上訴人有何私法上
      之地位有受侵害之危險，而得以本件判決予以除去，是其
      提起本件確認之訴，亦難認有何確認利益可言。
　　⒋其次，上訴人原確認系爭理監事「選舉」決議不成立、無
      效，經本院闡明後，上訴人已確認本件係確認系爭理監事
      「當選」決議不成立、無效（見本院卷第279-280頁），
      而系爭理監事「當選」決議不成立、無效，僅涉及系爭理
      監事與被上訴人間任期三年之委任關係是否不成立、無效
      而已，無涉上訴人就系爭選舉或日後被上訴人每三年改選
      理監事之「參選」資格，是上訴人主張被上訴人辦理系爭
      選舉所依據之法源、選票有瑕疵，依被上訴人章程第21條
      規定，系爭理監事任期三年，被上訴人每三年即須改選理
      監事，因此參選理監事，性質上屬於重複發生之權利或法
      律上之利益，上訴人得反覆行使，未來仍有同類情事發生
      之可能，而反覆受有侵害之危險及陷於不安狀態，依司法
      院釋字第546號解釋及最高法院判例意旨，上訴人就本件
      訴訟具訴訟利益云云（見本院卷第251頁），非可採信。
　　⒌從而，上訴人先位聲明與第一備位聲明訴請確認系爭理監
      事當選決議不成立、無效；於法不符，不應准許。
　㈡關於撤銷決議方面：　
　　⒈按「總會之召集程序或決議方法，違反法令或章程時，社
      員得於決議後三個月內請求法院撤銷其決議。但出席社員
      ，對召集程序或決議方法，未當場表示異議者，不在此限
      」，民法第56條第1項定有明文。依上開規定，僅社員得
      訴請撤銷社團法人之總會決議；非自然人之社員，固然得
      指派自然人為代表，或以自然人為代理人、使用人，但是
      上述自然人並未因此成為社員，無從提起撤銷總會決議之
      訴。
　　⒉次按「地政士公會之組織區域依現有之行政區域劃分，分
      為直轄市公會、縣（市）公會，並得設地政士公會全國聯
      合會」、「地政士公會全國聯合會應由直轄市及過半數之
      縣（市）地政士公會完成組織後，始得發起組織。但經中
      央主管機關核准者，不在此限」，地政士法第30條第1 項
      、第32條第1項分別定有明文。被上訴人章程7條亦規定「
      凡依地政士法規定，經主管機關成立之直轄市及縣（市）
      地政士公會，並以行政區名稱為全銜者，始具備本會會員
      資格，且均應加入本會為會員」（見本院卷第100頁）。
　　⒊依上開規定與章程，被上訴人係以直轄市及縣（市）公會
      為會員（社員），會員並得指派自然人為會員代表；自然
      人地政士無從成為被上訴人會員。前述自然人地政士固然
      得依章程第16條參選理監事，再由會員代表大會投票當選
      理監事；然而，自然人地政士與會員仍有區別，無權以會
      員資格逕自出席代表大會行使發言與表決權，自無從提起
      撤銷會員代表大會決議之訴。
　　⒋是以，上訴人依民法第56條第1項訴請撤銷系爭理監事當選
      決議（總會決議），即屬無據。再者，上訴人僅為桃園市
      地政士公會之眾多自然人成員之一（見原審卷第19頁網路
      資料) ，對於該公會與被上訴人之權利義務僅有間接利害
      關係，其主張類推適用上開規定訴請撤銷系爭理監事當選
      決議（見本院卷第266頁），亦屬無據。
七、從而，上訴人訴請：「㈠先位聲明：確認被上訴人於系爭108
    年大會關於系爭理監事當選決議不成立。㈡第一備位聲明：
    確認被上訴人於系爭108年大會關於系爭理監事當選決議無
    效。㈢第二備位聲明：被上訴人於系爭108年大會關於系爭理
    監事當選決議應予撤銷」；為無理由，應予駁回。是則原審
    駁回其訴，理由雖與本院不同，然結論並無二致，仍應予以
    維持，上訴意旨指摘原判決不當，求予廢棄改判，為無理由
    ，應予駁回。
八、至於兩造其餘攻擊、防禦方法及證據，經斟酌後，認均不足
    以影響本判決結果，自無逐一詳予論述之必要。上訴人於言
    詞辯論終結後所提書狀，依法無從採為裁判基礎；關於上訴
    人主張日後被上訴人辦理理監事選舉之「報名期間、選票格
    式、選票決定都應該由理事會決定。希望被上訴人要通知地
    區公會轉知地政士選舉事宜。如果被上訴人所述為正確，希
    望他們能公告具體方式以便得知被選舉人姓名，並告知全國
    地政士即使未列載於選票上之候選人，仍得逕自填寫其他地
    政士姓名競選理監事」一事；被上訴人表示會將上訴人意見
    參酌後公告在網路上，但是涉及個人資料法，所以沒有展示
    全部名冊（見本院卷第284-285頁筆錄），併此說明。
九、據上論結，本件上訴為無理由，依民事訴訟法第449條第2項
    、第78條，判決如主文。
中　　華　　民　　國　　109 　年　　4 　　月　　9 　　日
                  民事第二十庭  
                        審判長法  官  陳雅玲
                              法  官  林玉蕙
                              法  官  吳燁山
正本係照原本作成。
如不服本判決，應於收受送達後20日內向本院提出上訴書狀，其
未表明上訴理由者，應於提出上訴後20日內向本院補提理由書狀
（均須按他造當事人之人數附繕本）上訴時應提出委任律師或具
有律師資格之人之委任狀；委任有律師資格者，另應附具律師資
格證書及釋明委任人與受任人有民事訴訟法第466 條之1第1項但
書或第2項（詳附註）所定關係之釋明文書影本。如委任律師提
起上訴者，應一併繳納上訴審裁判費。
中　　華　　民　　國　　109 　年　　4 　　月　　10　　日
　　　　　　　　　　　    　　書記官  鄧瑄瑋
附註：
民事訴訟法第466條之1（第1項、第2項）：
對於第二審判決上訴，上訴人應委任律師為訴訟代理人。但上訴
人或其法定代理人具有律師資格者，不在此限。
上訴人之配偶、三親等內之血親、二親等內之姻親，或上訴人為
法人、中央或地方機關時，其所屬專任人員具有律師資格並經法
院認為適當者，亦得為第三審訴訟代理人。